【裁判字號】    99,交聲,430
【裁判日期】    990915
【裁判案由】    違反道路交通管理處罰條例聲明異議
【裁判全文】
臺灣新竹地方法院交通事件裁定         99年度交聲字第430號
原處分機關  交通部公路總局新竹區監理所新竹市監理站
異  議  人
即受處分人  甲○○
上列異議人因違反道路交通管理處罰條例案件，對交通部公路總
局新竹區監理所新竹市監理站99年6 月28日竹監新四字第裁51-E
00000000號違反道路交通管理事件裁決書所為之處分，聲明異議
，本院裁定如下：
    主  文
原處分撤銷。
甲○○不罰。
    理  由
一、按法院受理有關交通案件，準用刑事訴訟法之規定，道路交
    通管理處罰條例第89條定有明文。又認定受處分人違規之事
    實，應依證據認定之，無證據不得認定違規事實，為前述道
    路交通管理處罰條例第89條規定而準用刑事訴訟法第154 條
    第2 項之規定。又事實之認定，應憑證據，如未能發現相當
    證據，或證據不足以證明，自不能以推測或擬制之方法，以
    為裁判基礎，此有最高法院40年台上字第86號判例意旨足資
    參照。再認定犯罪事實所憑之證據，雖不以直接證據為限，
    間接證據亦包括在內，然而無論直接證據或間接證據，其為
    訴訟上之證明，須於通常一般之人均不致有所懷疑，而得確
    信其為真實之程度者，始得據為有罪之認定，倘其證明尚未
    達到此一程度，而有合理之懷疑存在而無從使事實審法院得
    有罪之確信時，即應由法院為諭知被告無罪之判決，此亦有
    最高法院76年台上字第4986號判例意旨足供參照。從而認定
    被告有罪，就該有罪事實不能有任何之合理懷疑存在（beyo
    nd the reasonable doubt ），此為刑事訴訟法上法院認定
    事實之最重要原則之一，於法院審理行為人違反道路交通管
    理處罰條例案件時，亦當有其適用。易言之，法院於審理行
    為人違反道路交通管理處罰條例案件，當踐行完畢調查證據
    之程序後，為事實之認定時，如就原處分機關所認定之行為
    人違規之事實仍有合理之訴訟上懷疑，而無法百分之百確信
    行為人確有該當於道路交通管理處罰條例各該處罰條文之構
    成要件事實時，此際即應依訴訟上之待證事實「倘有懷疑，
    則從被告之利益作解釋」（in dubi opro reo）之證據法則
    ，作對受處分人有利之認定。
二、原處分意旨略以：異議人即受處分人甲○○駕駛車號2P-121
    5 號自用小客車於民國99年5 月15日15時10分許，在台61線
    南下62.1公里處，因超速（該路段限速為時速50公里，測得
    時速93公里），而有「汽車駕駛人行車速度，超過規定之最
    高時速40公里以上未滿60公里」之違規行為，經新竹縣政府
    警察局竹北分局後湖派出所警員乙○○以異議人有違反道路
    交通管理處罰條例第40條規定之事實掣單舉發，異議人於應
    到案日期前提出申訴，經原處分機關函詢新竹縣政府警察局
    竹北分局結果，仍認受處分人確有前開違規行為，乃依道路
    交通管理處罰條例第40條之規定，於99年6 月28日以竹監新
    四字第裁51-E00000000號裁決書裁處受處分人罰鍰新臺幣（
    下同）2,000 元，並記違規點數1 點。異議人於99年6 月28
    日收受裁決書之後，並於法定期間內（即99年7 月16日）聲
    明異議等情，有交通部公路總局新竹區○○○○○道路交通
    事件裁決書（竹監新四字第裁51-E00000000號）及送達證書
    在卷可稽。
三、異議意旨略以：伊於99年5 月15日15時10分許，駕駛車號2P
    -1215 號自用小客車行經台61線南下62.1公里處時（聲明異
    議狀誤載為台1 線），原行駛至內側車道，為超車駛出內側
    車道遭警攔檢，並經告知以時速93公里超車，警員無法提出
    照片舉證異議人確有超速之情，爰依法聲明異議，請求撤銷
    原處分等語。
四、經查：
  (一)證人即舉發員警乙○○於本院調查時具結稱：99年5 月15日
    15時10分許，在台61線62公里處執行超速舉發勤務，該處的
    速限為時速50公里，於舉發本件異議人所駕駛車號2P-1215
    號自用小客車時，異議人係由內側車道開往外側車道超車，
    當時他是外側車道第1 輛，經雷射測速槍測得結果是時速93
    公里，無法看出異議人與前方車輛距離多遠，那時有錄音、
    錄影，但是我已經刪除了，也沒有照相，測速槍的結果也不
    能列印，當時異議人有拒簽，而錄影部分只有跟異議人對話
    ，沒有錄到測速槍內容，測速槍我們有送去標準檢驗局檢驗
    ，但是當天領測速槍時並未紀錄領何枝測速槍，測速槍我們
    是以目視方式瞄準，測完後拿給當事人看，但如果當事人質
    疑我們所瞄準的車輛並非當事人之車輛時，我們無法處理等
    語（見本院卷第17頁至第20頁）。並提出雷射測速儀檢定合
    格證書為證。
  (二)按現代民主法治國家對於行為人違反行政法上義務欲加以處
    罰時，應由國家負證明行為人有故意或過失之舉證責任，方
    符合憲法保障人權之立法意旨。揆諸上開說明，交通事件準
    用刑事訴訟法規定之精神，即在於犯罪事實有無應依證據認
    定之，無證據不得推定其犯罪事實之法理，是交通法庭於審
    認具體個案時，對於有爭議部分，自應依客觀證據所呈顯之
    事實，藉以認定行為人之行為有無可非難性、可歸責性之違
    規狀態。而本件舉發機關之舉發，依本件事證顯示，僅係依
    非照相式雷達測速槍，作為車輛違規行為之唯一依據，並未
    佐以其他可留作事後判斷審酌之證據，在目前國內各種照相
    、測速系統等高科技設備日新月異之情況下，仍沿用此種不
    能留下任何紀錄資料之測速機器，作為舉發違規超速之採證
    依據，是否符合現代民主法治國家凡事均須講求證據之基本
    原則，即容有檢討之餘地。縱舉發員警乙○○證述表示該非
    照相式雷達測速儀當時係瞄準異議人所駕駛前揭車輛，且該
    測速儀業經濟部標準檢驗局檢定合格，準確性毋庸置疑等語
    ，然舉發單位與受處分人本係處於對立之地位，且與受處罰
    之民眾間為平等之立場，尤以受舉發民眾對該測速儀當時究
    係瞄準何車輛業已提出質疑之場合，何以警員片面之主張，
    逕執以解民眾之疑，尤無從令法院對此種違規事實之真實存
    在，產生無可動搖之心證。且依實務上觀察，快速道路上本
    即設有固定式測速照相設備，並有機動式移動測速照相機及
    警員巡邏等方式，用以取締車輛違規超速情形，而上開採證
    方式一般都會於事後留下堪供檢驗之舉發照片或錄音、錄影
    等紀錄，以供處分機關或法院於裁判時審查，然本件違規事
    實之認定，卻未如其他違規案件，有取締過程之錄音或錄影
    光碟或其他堪供事後檢驗藉以確定其為真實之任何事證( 如
    文字、圖像、聲音、書面或電磁紀錄等資料) ，以供本院複
    驗、審查，是僅憑員警當場攔停告知並給予民眾觀看測速槍
    拍攝畫面後，即遽予認定其違規事實，其舉發之基礎不僅甚
    為薄弱，亦不免貽行政專斷之譏。況本院要求證人乙○○提
    出當時舉發畫面藉供審查時，證人乙○○稱錄影畫面業已刪
    除而終不可得，致連作為處罰依據之唯一證據亦均付諸闕如
    。是該車裝非照相式雷達測速儀所攝得之圖像，究竟係以何
    種外觀呈現？行為人之違規事實是如何認定？警員之解讀有
    無錯誤？竟均無從為事後之審查，又如何得能使法院獲得合
    理之心證，而不對該違規事實之存在與否，產生合理之懷疑
    ？綜合上述，本件就受處分人超速行為之舉發既有甚多瑕疵
    ，原處分機關對受處分人所為該部分之裁罰，即難認為允當
    。此外，復查無其他積極證據足以證明異議人有原處分機關
    所認定之前開違規行為，自應為對異議人有利之認定。
五、綜上所述，原處分所指異議人行車速度超過規定最高時速之
    事實，尚無積極證據可供證明，依照前開說明，自難為異議
    人不利之認定。原處分機關未經詳查，遽以異議人有行車速
    度超過規定最高時速之違規行為，而依道路交通管理處罰條
    例第40條規定予以裁罰，應有未洽。異議人不服，聲明異議
    ，為有理由，應依法將原處分撤銷，並為異議人不罰之諭知
    。
六、據上論斷，應依道路交通案件處理辦法第20條前段，裁定如
    主文。
中    華    民    國    99    年    9     月    15    日
                  交通法庭  法  官  朱美璘
以上正本證明與原本無異。
如不服本裁定，應於裁定送達後5日內向本院提出抗告狀。
中    華    民    國    99    年    9     月    15    日
                            書記官  楊嘉惠

司法院資訊處製作；財團法人民間司法改革基金會備份。
